【裁判字號】    98,台上,4010
【裁判日期】    980716
【裁判案由】    違反毒品危害防制條例
【裁判全文】
最高法院刑事判決            九十八年度台上字第四０一０號
上  訴  人  乙○○
選任辯護人  謝志嘉律師
            林正和律師
上  訴  人  丙○○
選任辯護人  劉家驥律師
上  訴  人  甲○○
上列上訴人等因違反毒品危害防制條例案件，不服台灣高等法院
台中分院中華民國九十五年十二月六日第二審判決（九十五年度
上訴字第一三八三號，起訴案號：台灣台中地方法院檢察署九十
四年度偵字第一五六五二號），提起上訴，本院判決如下：
    主  文
原判決撤銷，發回台灣高等法院台中分院。
    理  由
本件原判決認定上訴人甲○○、丙○○、乙○○與彭芬（通緝中
）及在緬甸之真實名字年籍不詳陳姓華僑成年男子均知海洛因係
屬毒品危害防制條例第二條第二項第一款所規定之第一級毒品，
且屬行政院公告為懲治走私條例「公告管制物品項目及其數額」
甲類第四款之管制進出口物品，不得非法持有、運輸或私運進口
。彭芬因急需用錢，乃指示不詳年籍者在不詳處所與乙○○接觸
，討論出國至緬甸運輸第一級毒品海洛因回台灣之事，乙○○同
意依指示出國至緬甸運輸第一級毒品海洛因回台後，彭芬出資指
示甲○○替乙○○購買往返緬甸之機票，並將出國所需款項及護
照交付甲○○委託不詳姓名者持交乙○○。彭芬惟恐乙○○黑吃
黑，遂又提供款項予甲○○，指示甲○○與乙○○須同機出國及
返國，以便全程監視乙○○有無依指示從緬甸運輸第一級毒品海
洛因回台。甲○○為順利完成彭芬所交代「監控乙○○」之任務
，遂又約其友丙○○同機監控乙○○。嗣於民國九十四年八月三
十一日，甲○○、丙○○及充當「毒品交通」角色之乙○○共同
搭機抵達緬甸仰光，由陳姓華僑安排住進市星飯店，甲○○、丙
○○同住二０一室，乙○○則住四０二室。次日，甲○○、丙○
○由陳姓華僑接往聖玉象賓館住宿。彭芬、甲○○、丙○○、乙
○○及陳姓華僑成年男子等五人乃共同基於運輸第一級毒品海洛
因及私運管制物品進口之犯意聯絡，於同年九月六日十六時許，
陳姓華僑將夾藏第一級毒品海洛因五塊（毛重一千八百十九公克
，送鑑合計淨重一三一九點三五公克，空包裝重四九四點九五公
克）之ＤＶＤ錄放影機一部，在市星飯店四０二室交付乙○○，
由乙○○於同年九月七日，自緬甸攜帶前揭ＤＶＤ錄放影機與甲
○○、丙○○共同搭機返抵台灣，於入境中正國際機場時，為警
查獲，扣得前開第一級毒品海洛因五塊及ＤＶＤ錄放影機一部等
情。因而撤銷第一審所為科刑之判決，改判依想像競合犯規定，
從一重仍論處甲○○、乙○○、丙○○三人共同運輸第一級毒品
罪刑（依序各處有期徒刑十四年、十二年、八年）。固非無見。
惟查：(一)、刑事訴訟之目的固在發現真實，藉以追求公平正義與
維護社會安全，惟其手段則應合法純潔、公正公平，以確保人權
；倘證據之取得非依法定程序，而法院容許該項證據作為認定犯
罪事實之依據若有害於公平正義時，因其違背憲法第八條、第十
六條所揭示應依正當法律程序保障人身自由、貫徹訴訟基本權之
行使及受公平審判權利之保障等旨意（司法院釋字第三八四、三
九六、四一八號等解釋意旨參照），自應排除其證據能力。準此
，實施刑事訴訟程序之公務員對犯罪嫌疑人、被告或其他訴訟關
係人施以通訊監察，如非依法定程序而有妨害憲法第十二條所保
障人民秘密通訊自由之重大違法情事，從抑制違法偵查，保障人
權之觀點衡量，自應排除其證據適格。此所以通訊保障及監察法
於九十六年七月十一日修正時，特於第五條第五項、第六條第三
項增訂違反該法條規定進行監聽行為情節重大者，所取得之內容
或所衍生之證據，於司法偵查、審判或其他程序中，均不得採為
證據，以維人權，而杜爭議。原判決採用卷附內政部警政署刑事
警察局（下稱刑事警察局）監聽甲○○所用之00000000
00號、丙○○所用0000000000號、綽號「阿德」所
用0000000000號等行動電話間之監聽譯文（見原判決
第四至十三頁之各項譯文），作為認定甲○○與丙○○犯罪證據
之一，但上開三支行動電話並不在刑事警察局九十四年五月十六
日向檢察官聲請通訊監察書內（見九十四年度他字第一０五五號
偵查卷第五頁）所載聲請通訊監察之電話，則該三支行動電話通
訊監察之資料，究竟依何程序取得？是否合法？非無疑義，丙○
○、甲○○原審選任辯護人於原審曾具狀爭執（見原審卷第九十
四頁），此攸關上開通訊監察譯文有無證據能力及上訴人等三人
是否犯罪之認定，詎原審俱未予調查說明，遽採為判斷依據，自
有適用法則不當之違法。(二)、科刑之判決書，須將認定之犯罪事
實詳記於事實欄，然後於理由內逐一說明其憑以認定之證據，使
事實與理由兩相一致，方為合法。倘事實記載前後齟齬，或所認
定之事實，與所採之證據不相適合，均屬判決理由矛盾；若事實
有所記載，而理由未加說明，即為判決理由不備。本件原判決事
實認定彭芬急需用錢，乃指示不詳年籍者在不詳處所與乙○○接
觸，討論自緬甸運輸第一級毒品海洛因回台灣事宜，乙○○同意
依指示出國至緬甸運輸第一級毒品海洛因回台等情（見原判決第
二頁第六至十行），然並未於理由內說明所憑之證據，自有判決
理由矛盾之違法。(三)、事實之認定，應憑證據，如未能發現確實
之證據，或證據不足以證明，自不能以推測或擬制之方法，以為
裁判基礎。如積極證據不足證明犯罪事實時，被告之抗辯或反證
縱屬虛偽，仍不能以此資為積極證據應予採信之理由。所謂自白
，係指犯罪嫌疑人或被告承認犯罪並應負刑事責任而言。原判決
理由雖引用乙○○於九十四年九月八日警詢及第一審審理時之陳
述，析其內容，不外乎敘述其至緬甸之目的與經過，然乙○○自
始至終均未承認其明知ＤＶＤ錄放影機內夾藏第一級毒品而運輸
之犯行，原判決逕認乙○○上開於警詢及第一審審理時之陳述為
「自白」（見原判決第十八頁第一行），自有證據上理由矛盾之
可議。原判決就乙○○如何知悉扣案之ＤＶＤ錄放影機內確實夾
藏第一級毒品之事實，未於理由內說明其認定之積極證據，逕以
乙○○至緬甸相親之動機可疑；往來緬甸所需要食宿、機票等費
用均由他人支付而不生疑，有違常理；其免費至緬甸相親之事顯
不合常情；在緬甸單獨接受ＤＶＤ錄放影機之交付不合常理等語
不足採。遽認乙○○就其攜帶毒品海洛因「應」屬知悉（見原判
決第十八頁第一行至第十九頁第十六行），亦有認定事實不依證
據之違法。上訴人等三人上訴意旨分別指摘原判決不當，尚非全
無理由，而第三審法院應以第二審判決所確認之事實為判決基礎
，刑事訴訟法第三百九十四條第一項前段定有明文，原判決上述
之違背法令，影響於事實之確定，本院無可據以為裁判，應認原
判決有發回原審之原因。
據上論結，應依刑事訴訟法第三百九十七條、第四百零一條，判
決如主文。
中    華    民    國  九十八  年    七    月   十六   日
                      最高法院刑事第四庭
                          審判長法官  張  淳  淙
                                法官  劉  介  民
                                法官  蔡  彩  貞
                                法官  林  俊  益
                                法官  李  錦  樑
      本件正本證明與原本無異
                                      書  記  官
中    華    民    國  九十八  年    七    月  二十一  日
                                                      Ｅ


司法院資訊處製作；財團法人民間司法改革基金會備份。
